【裁判字號】    90,訴,538
【裁判日期】    900907
【裁判案由】    偽造文書
【裁判全文】
臺灣桃園地方法院刑事判決                            九十年度訴字第五三八號
    公  訴  人  臺灣桃園地方法院檢察署檢察官
    被      告  乙○○
                甲○○
右列被告因偽造文書案件，經檢察官提起公訴（九十年度偵字第三六四九號），本院
判決如左：
        主  文
乙○○行使偽造私文書，足以生損害於公眾及他人，處有期徒刑肆月，如易科罰金以
參佰元折算壹日。桃園縣警察局桃警局交字第Ｄ９Ａ５３２３４３號舉發違反道路交
通管理事件通知單通知聯、移送聯、迴覆聯、存查聯上偽造之「甲○○」簽名各壹枚
均沒收。
甲○○無罪。
        事  實
一、乙○○曾於民國八十八年底，因尚未考取職業大貨車駕駛執照，而欲駕駛職業大
    貨車，遂徵得友人甲○○之同意，在其取得職業大貨車駕照以前，由甲○○提供
    其年籍資料予乙○○，供乙○○於警察攔檢時使用。詎乙○○於八十九年九月八
    日考領職業大貨車駕照後，理應不得再使用甲○○之年籍資料，竟於八十九年十
    月十一日晚上十一時許，酒後駕駛車牌號碼ＫＥ－○九七○號小貨車，行經桃園
    縣中壢市○○○路為警攔檢時，因乙○○之重型機車駕照被吊扣中，乙○○誤以
    為係職業大貨車駕照被吊扣，為免因酒後駕車及無照駕駛被開單處罰，竟提供不
    知情之甲○○之年籍資料予警察填寫，並冒用甲○○之名義，在桃園縣警察局桃
    警局交字第Ｄ９Ａ５３２３４３號舉發違反道路交通知單（計有通知聯、迴覆聯
    、移送聯、存查聯一式四聯）移送聯上「收受通知聯者簽章」欄內，偽簽「甲○
    ○」簽名，該通知單即因複寫之關係，除移送聯上「收受通知聯者簽章」欄內有
    「甲○○」之簽名一枚外，其餘三聯亦各有「甲○○」之簽名一枚，而偽造表示
    「甲○○」收受上開通知單通知聯之證明後，復將其中迴覆聯、移送聯、存查聯
    三聯持以交還警員收受而行使，足以生損害於警察、監理機關對於交通管理、處
    罰之正確性及甲○○本人。嗣因甲○○本人接獲監理機關之交通違規通知單後，
    向桃園監理站申訴並未駕駛前揭小貨車等情，始為警查悉上情。
二、案經桃園縣警察局移送台灣桃園地方法院檢察署檢察官偵查起訴。
        理  由
壹、被告乙○○部分：
一、右揭犯罪事實，業據被告乙○○於本院審理時坦承：八十八年底時伊沒有職業大
    貨車駕照，但要幫伊姊夫開車，所以和被告甲○○商量，用被告甲○○之年籍應
    付臨檢，但領到職業大貨車駕照後，不能再用被告甲○○之名義，八十九年十月
    十一日開罰單當天，伊忘記係重型機車駕照被吊扣，以為是貨車駕照被吊扣，所
    以才報甲○○之名義等情不諱；核與同案被告甲○○供述：當初八十八年底是因
    為被告乙○○沒有職業小貨車駕照，才同意臨檢時可以用其之年籍，但是八十九
    年九月八日被告乙○○考領職業小貨車駕照後，就不可以再用其之名義，上開通
    知單上之「甲○○」簽名非其所簽，其事後才知悉被告乙○○用其之名義表示收
    受通知書等語相符（以上均見本院九十年六月四日、同年八月二十四日訊問及審
    理筆錄）；並據證人何添宏於警訊中證稱：當日係將前開車輛借予小舅子即被告
    乙○○駕駛等語無訛；被告乙○○係於八十九年九月八日考領職業大貨車駕照，
    復有交通部公路局新竹區監理所桃園監理站九十年六月十四日（九十）竹監桃字
    第一七七二九號函暨所附職業汽車駕駛執照登記書各一份，及被告乙○○所有之
    職業大貨車駕照一張在券可查；被告乙○○之重型機車駕照確於八十九年八月八
    日至九十年二月七日間於中壢監理分站吊扣，亦有被告乙○○之重型機車駕駛執
    照一張附券可憑，足見被告乙○○確實於本件案發前，即已領得職業大貨車駕照
    ，且案發當時被告乙○○之重型機車駕照確係吊扣中無訛，是被告二人之供述均
    與事實相符。此外，並有桃園縣警察局桃警局交字第Ｄ９Ａ５３２３４３號舉發
    違反道路交通知單之移送聯一聯、車籍作業系統—查詢認可資料各一紙，及交通
    部公路局有新竹區監理所桃園監理站九十年五月十一日（九十）竹監桃字第一四
    一八四號函所附被告甲○○申訴案件相關資料一份在卷可稽，本件事證明確，被
    告乙○○犯行堪以認定。
二、按在違反道路交通管理事件通知單移送聯上「收受通知聯者簽章」欄內偽簽他人
    姓名，自不待依習慣或特約，單從形式上觀察，即足以知悉係表示由該他人名義
    出具領收通知聯之證明，此與事先在印妥內容之收據上偽簽他人姓名之情形，無
  分軒輊，當然屬刑法第二百十條所稱之私文書（最高法院八十三年台上字第六六
    三一號判例參照）。核被告乙○○所為，係犯刑法第二百十六條、第二百十條之
    行使偽造私文書罪。被告偽造「甲○○」簽名為偽造私文書之部分行為，而其偽
    造私文書之低度行為復為行使偽造私文書之高度行為所吸收，均不另論罪。爰審
    酌被告乙○○與甲○○係朋友關係，竟於酒後駕車、無照駕駛被取締時，恐遭重
    罰，冒用不知情之甲○○姓名接受舉發，影響主管機關對於交通事件管理與處罰
    之正確性，犯罪情節與所生危害不輕，惟犯後於本院審理時坦承犯行態度尚可等
    一切情狀，量處如主文所示之刑。又被告行為後，刑法第四十一條關於有期徒刑
    易科罰金折算標準之規定業於九十年一月四日修正，並於同年月十日經總統公布
    ，同年月十二日生效施行。經比較新舊法之結果，以新法對於被告有利，依刑法
    第二條第一項前段之規定，應適用新法即修正後刑法第四十一條第一項前段之規
    定，並諭知被告所處有期徒刑如易科罰金之折算標準。被告乙○○於桃園縣警察
    局桃警局交字第Ｄ９Ａ５３２３４３號舉發違反道路交通管理事件通知單通知聯
    、迴覆聯、移送聯、存查聯上偽簽「甲○○」簽名各一枚，均屬偽造之署押，雖
    其中通知聯、迴覆聯、存查聯並未扣案，但無證據證明業已滅失，就其上偽造之
    「甲○○」簽名，仍應依刑法第二百十九條宣告沒收。至上開違規通知單除其上
    偽造之「甲○○」簽名外，餘為警員製作之真正文書，且其中迴覆聯、移送聯、
    存查聯業經被告交回予承辦之警員，並非被告所有，不得宣告沒收。
貳、被告甲○○部分：
一、公訴意旨略以：被告乙○○因無職業大貨車駕駛執照，為免駕駛貨車為警方發現
    無照駕駛，乃於民國八十八年底，徵得友人即被告甲○○之同意，與甲○○共同
    基於偽造文書之犯意，由甲○○提供其年籍資料予乙○○熟背，於警方攔檢時使
    用。之後乙○○於八十九年十月十一日晚上十一時許，酒後無照駕駛車牌號碼Ｋ
    Ｅ─０九七０號小貨車，行經桃園縣中壢巿環中東路，因無照駕駛、酒後駕車為
    警查獲，詎乙○○為脫免被開告發單處罰，即冒用甲○○名義，在桃警局交字第
    Ｄ九Ａ五三二三四三號舉發違反道路交通管理事件通知單上，偽造甲○○名義簽
    名，以示業收受該告發通知單之私文書，再交還交通警員林學霆收執轉呈該管單
    位，足生損害於該管單位對於交通事件管理之正確性。嗣甲○○得知乙○○為警
    查獲並冒用其名字後，即於八十九年十二月二十二日向桃園監理站申訴並未駕駛
    前揭小貨車等情，為警查悉上情，因認被告涉有刑法第二百十六條、第二百十條
    之使公務員登載不實罪嫌。
二、按犯罪事實，應依證據認定之，無證據不得推定其犯罪事實；又不能證明被告犯
    罪者，應諭知無罪之判決，刑事訴訟法第一百五十四條、第三百零一條第一項分
    別定有明文；次按刑法第二十八條固明定二人以上共同實施犯罪之行為者，皆為
    正犯，然刑法上之共同正犯，以有意思之聯絡行為之分擔為要件；共犯之成立，
    除共同實施犯罪行為者外，其就他人之行為負共犯之責者，以有意思聯絡為要件
    ，若事前並未合議，實施犯罪行為之際，又係出於行為者獨立之意思，即不負共
    犯之責，最高法院十八年上字第六七三號、十九年上字第六九四號判例可資參照
    。
三、本件公訴人認被告甲○○涉有刑法第二百十六條、第二百十條之罪嫌，無非以被
    告甲○○、乙○○於警訊中之自白、桃園縣警察局舉發違反道路交通管理事件通
    知單及被告甲○○向桃園監理站申訴之申訴書為其主要論據。經查：
    （一）、被告甲○○固於警訊中供承：其與乙○○係朋友關係，冒用其名字係因
            （乙○○）需要職業大貨車駕駛執照，而於八十八年底同意乙○○使用
            其年籍資料，係因乙○○沒有大貨車駕照，才提供其年籍資料予乙○○
            使用；八十九年十月十一日案發時其不知情，係事後乙○○才告知其等
            語，是被告甲○○於警訊中之供詞僅述及其因被告乙○○沒有大貨車駕
            照，於八十八年底提供其年籍資料予被告乙○○使用，至被告乙○○於
            領得大貨車駕照後（乙○○於八十九年九月八日領得職業大貨車駕照，
            已如前述），是否仍得使用被告甲○○之年籍資料之部分，並未論及。
    （二）、再經本院訊問被告甲○○：「（【乙○○】領有駕照後，若駕照被吊扣
            可否用你的年籍資料？）不行。當初是他沒有貨車駕照，所以才讓他用
            我的年籍資料。」並訊問被告乙○○：「（是否如此？）是。」，被告
            乙○○並供稱：「我知道我已經考上職業大貨車駕照了，當時我身上沒
            有帶駕照，放在家裡，我一時緊張，、、、所以背甲○○之駕照。」、
            「那天是因為沒有帶（駕照），一時記不起來到底吊扣的是機車還是職
            業大貨車駕照，所以就報陳（長濱）的」（以上均見本院九十年六月四
            日、八月二十四日調查及審理筆錄）等語無訛，足見被告乙○○明知伊
            於領得職業大貨車駕照後，即不應再使用被告甲○○之年籍資料，案發
            當日係因伊重型機車被吊扣，誤以為係職業大貨車駕照被吊扣，一時緊
            張才冒用被告甲○○之名義，而被告甲○○僅授權被告乙○○於未領得
            職業大貨車駕照前，得使用其年籍資料，並未同意被告乙○○於領得大
            貨車駕照後，仍得使用其年籍資料。
    （三）、況被告乙○○於案發時已領得職業大貨車駕照，當時確係重型機車駕照
            被吊扣乙節，亦有上開監理站函、駕照二紙可資佐證，已如前述，被告
            二人於本院之供述自堪採信。
    （四）、至上開通知單僅能證明被告乙○○確有使用被告甲○○之年籍資料，並
            無法證明被告乙○○係經被告甲○○同意後使用；被告甲○○之申訴書
            則適足以證明其未同意被告乙○○以其名義簽名收受上開通知單，才會
            在收受講習單後向監理站申訴。
    （五）、綜上所述，被告甲○○僅同意被告乙○○於領得職業大貨車駕照前得使
            用其年籍資料供警方臨檢，並未同意被告乙○○於領得職業大貨車駕照
            後之本件案發時仍得使用其年籍資料，且被告乙○○係因誤以為職業大
            貨車駕照被吊扣，而臨時起意，以個人獨立之意思自行在前開通知單上
            簽「甲○○」之名，被告甲○○就此犯罪事實，並無事前之合議，而有
            犯意聯絡，亦未參與被告乙○○之犯罪行為，揆諸前揭法條意旨，被告
            甲○○自非本案之共犯。
    （六）、此外，復查無其他積極證據足資認定被告甲○○涉有公訴人所指之行使
            偽造私文書之犯行，被告此部分之犯罪不能證明，自應依首揭法條，為
            被告甲○○無罪判決之諭知。
據上論斷，應依刑事訴訟法第二百九十九條第一項前段、第三百零一條第一項，刑法
第二條第一項前段、第二百十六條、第二百十條、第二百十九條、修正後刑法第四十
一條第一項前段，罰金罰鍰提高標準條例第二條，判決如主文。
本案經檢察官胡樹德到庭執行職務。
中      華      民      國    九十      年      九      月      七      日
                                   臺灣桃園地方法院刑事第四庭
                                         審判長法  官   鄭景文
                                               法  官   邱滋杉
                                               法  官   游士珺
如不服本判決，應於判決送達後十日內向本院提出上訴狀( 應附繕本 )，上訴於臺灣
高等法院。
右正本證明與原本無異。
如不服本判決，應於判決送達後十日內向本院提出上訴狀( 應附繕本 )，上訴於
臺灣高等法院。
                                               書記官   王曉雁
中        華        民        國    九十    年    九    月    二十五    日
附論罪科刑之法條：
刑法第二百十六條
行使第二百十條至第二百十五條之文書者，依偽造、變造文書或登載不實事項或使登
載不實事項之規定處斷。
刑法第二百十條
偽造、變造私文書，足以生損害於公眾或他人者，處五年以下有期徒刑。
刑法第二百十九條
偽造之印章、印文或署押，不問屬於犯人與否，沒收之。


司法院資訊處製作；財團法人民間司法改革基金會備份。
